臺灣高雄地方法院刑事判決　　　　　　 96年度簡上字第384號
上　訴　人
即　被　告　甲○○
上列上訴人即被告因業務侵占案件，不服本院高雄簡易庭中華民
國96年3 月27日96年度簡字第1205號簡易判決（聲請簡易判決處
刑案號：96年度偵字第1504號），提起上訴，本院管轄之第二審
合議庭判決如下：
    主  文
原判決撤銷。
甲○○意圖為自己不法之所有，而侵占業務上所持有之物，處有
期徒刑陸月，如易科罰金，以銀元參佰元（即新臺幣玖佰元）折
算壹日。又意圖為自己不法之所有，而侵占業務上所持有之物，
處有期徒刑陸月，如易科罰金，以新臺幣壹仟元折算壹日。應執
行有期徒刑玖月，如易科罰金，以銀元參佰元（即新臺幣玖佰元
）折算壹日。
    事  實
一、甲○○自民國95年1 月24日起，任職於址設高雄市○○區○
    ○街119 號之意欣國際有限公司（下稱意欣公司），擔任業
    務員職務，平日負責雲嘉地區之產品推廣及收取貨款、退貨
    等工作，為從事業務之人。竟各別基於意圖為自己不法所有
    之犯意：
(一)於95年5 月30日，向嘉義縣朴子鎮之元義藥局收取新臺幣（
    下同）6,900 元之貨款後（下稱上開元義藥局貨款），本應
    於95年6 月1 日返回意欣公司，就連同上開元義藥局貨款在
    內、5 月份所收取之全數款項與退貨，與會計小姐進行對帳
    、結算並悉數繳回公司，卻於95年6 月1 日間，以漏報上開
    元義藥局貨款致短繳6,900 元予公司之方式，變易持有為所
    有之意思，而將該6,900 元予以侵占入己，作為自身生活花
    費使用。
(二)於附表1 所載之時點，向該附表所示之藥局收取貨款或退貨
    後，本應於95年8 月1 日回意欣公司與會計小姐進行對帳、
    結算，卻於該日間，以未與會計小姐進行對帳、結算之方式
    ，而俱將該等貨款及退貨，變易持有為所有之意思，予以侵
    占入己，作為自身生活花費使用。
(三)嗣因意欣公司會計小姐察覺甲○○未依規定於95年8 月1 日
    進行對帳、結算，且復聯繫無著，經另行指派他名業務員負
    責雲嘉地區業務，始清查發覺全情。
二、案經意欣公司訴由臺灣高雄地方法院檢察署檢察官偵查後，
    聲請簡易判決處刑。
    理  由
一、訊據被告甲○○對於其係意欣公司之業務員，且於前開時點
    侵占貨款作為自身生活花費使用等情坦言在卷（本院卷第38
    頁），惟矢口否認有何侵占退貨之犯行，並辯稱：我在95年
    7 月底有收到附表1 編號1 、2 各所示之退貨，但貨物已經
    遺失，不知道掉在哪裡了云云（本院卷第37頁）。經查：
(一)被告為意欣公司之業務員，負責雲嘉地區之產品推廣及收取
    貨款、退貨等工作，於95年5 月30日收取6,900 元之元義藥
    局貨款，並於附表1 所示之收取時點，收取各該藥局之退貨
    或貨款，惟俱未依規定之時點，亦即翌月1 日，將上個月所
    收取之款項與退貨全數繳回公司，更將其中貨款挪為自身生
    活花費使用各情，業經被告自白在卷（本院卷第38頁），且
    經證人即意欣公司秘書丙○○於本院審理中證稱：被告自95
    年1 月24日任職於意欣公司擔任業務員，根據規定，被告每
    月月初（指1 日）都須回到公司對帳，把貨款、退貨全部繳
    回公司。被告於95年6 、7 月間都有回公司對帳，但8 月1
    日並未與公司對帳，且未按日製作報表，依公司規定於8 月
    9 日視為自動離職，事後公司指派新任之雲嘉地區業務代表
    逐一進行清查，發現被告於95年5 月30日收取6,900 元之元
    義藥局貨款，並未依規定於95年6 月1 日繳回公司，至於附
    表1 編號1 、2 部分，被告係分別於95年7 月20、22日收取
    退貨的，而附表1 編號3 至5 部分，被告都是向沈藥局收取
    貨款，日期分別是在25日及27日，又後2 筆既然收取日期相
    同，應該就是1 次收取的等語屬實（本院卷第30-34 頁）；
    此外，尚有元義藥局對帳明細（本院卷第41頁）、博登藥局
    估價暨退貨單（本院卷第42頁）、沈藥局記帳單（臺灣高雄
    地方法院檢察署95年度他字第10045 號卷第7-8 頁）等件在
    卷可稽，足見被告關於侵占貨款之自白，核與事實相符，可
    堪採為認定犯罪事實之依據，此部分犯行堪以認定。
(二)被告雖另以前開情詞置辯，而否認侵占退貨犯行。惟查，被
    告於附表1 編號1 、2 之時點收取退貨，且本應於95年8 月
    1 日與公司會計對帳後繳回公司，卻未依規定對帳、繳回，
    反聯繫無著等節，俱如前述；又衡情，收取廠商退貨後應繳
    回公司，且在依規定繳回前，應為公司妥為保管退貨，本為
    一般業務工作者最基本之從業義務，茍非被告就所收取之退
    貨已有變異為所有之意思，豈有恣將退貨任意放置而容任退
    貨遺失於先，繼在發現退貨遺失後，復又遲不回報公司致令
    公司無從追索之理？被告迄於本院審理中，方改以前詞置辯
    ，顯係出於臨訟飾卸，無足採信。
(三)綜上，本件事證明確，被告之業務侵占犯行均堪認明。
二、論罪：
(一)查被告於事實欄（一）所示之行為後，如附表2 所示之相關
    法律均業經變更，並俱於95年7 月1 日施行，玆經比較結果
    ，裁判時法並未較為有利，從而依刑法第2 條第1 項規定，
    自應適用各該行為時法，亦即修正前法；至同日施行之刑法
    施行法第1 條之1 ，僅係規範如何將刑法分則罰金刑之單位
    由「銀元」轉換為「新臺幣」，未就各該分則之實際內涵加
    以變更，固不生新舊法比較之問題，而應直接適用裁判時法
    ，均合先敘明。是故核被告此部分所為，乃係犯刑法第336
    條第2 項之業務侵占罪。
(二)另核被告關於事實欄（二）之所為，則係犯刑法第336 條第
    2 項之業務侵占罪。
(三)被告所犯上開2 罪間，時間相隔2 月，且犯罪之手法復有「
    短繳貨款」與「根本未進行對帳、結算」之別，而互不相同
    ，顯係出於各別犯意所為之者，自應予分論併罰。檢察官疏
    未論及此，應予補充。
三、原審之判決，固非無見。惟原審疏未慮及「於翌月1 日方須
    結算且悉數繳回上月所收取全數貨款及退貨」此一意欣公司
    內部規定，且就附表1 編號1 、2 各所示之部分，被告係遲
    於各該「時點」，始向各該藥局收取「退貨」等項，因而論
    處被告連續犯業務侵占罪1 罪及犯業務侵占4 罪，自有未合
    。被告空言提起上訴，雖有未當，惟原判決既有上開可議之
    處，自應由本院將原判決予以撤銷改判。本院審酌被告為一
    己之私利，2 次侵占業務上所持有之公司財物，且犯後就部
    分犯行飾辭狡辯，難信其具有悛悔真意，本非可輕恕。惟念
    被告2 次所侵占之貨款（第2 次含部分貨物），數額（或價
    值）分別為6,900 元、1 萬8,010 元（合計僅為2 萬4,910
    元），均屬非鉅，且被告業賠付2 萬4,910 元予告訴人（本
    院卷第36-37 頁參照），告訴人所受之損害已有減輕等一切
    情狀，復參諸檢察官聲請以簡易判決處刑之意旨，原分別量
    處如主文第2 項所示之刑，及就事實欄（一）所示之業務侵
    占犯行，諭知易科罰金之折算標準；另並斟酌被告第2 次侵
    占貨款、退貨之總額僅為1 萬8,010 元一節，而就事實欄（
    二）所示之部分，諭知以1000元折算1 日之易科罰金折算標
    準。末為被告定其應執行之刑，及參照刑法施行法第3 條之
    1 規定，諭知易科罰金之折算標準（最高法院84年度台非字
    第452 號判決及臺灣高等法院暨所屬法院95年5 月4 日座談
    會決議意旨參照）。
四、被告前任職於聯米企業企業股份有限公司（下稱聯米公司）
    期間，曾自94年9 月2 日起至94年12月8 日止，連續多次侵
    占公司貨款之犯行（下稱前案），經臺灣嘉義地方法院於95
    年11月16日，以95年度訴字第337 號判處有期徒刑8 月後，
    被告不服提出上訴，再經臺灣高等法院臺南分院於96年3 月
    28日，以95年度上訴字第1415號判決上訴駁回等情，有臺灣
    高等法院被告前案紀錄表、臺灣高等法院臺南分院95年度上
    訴字第1415號判決書各1 份在卷可稽。而本案事實欄（一）
    所示之犯行，既係被告離開聯米公司、改任職於意欣公司達
    4 個多月後，始犯之者，核顯屬另行起意所為，自與前案間
    不生連續犯之裁判上一罪關係，併予敘明。
據上論斷，依刑事訴訟法第455 條之1 第1 項、第3 項、第369
條第1 項前段、第364 條、第299 條第1 項前段，刑法第2 條第
1 項前段、第336 條第2 項、第41條第1 項前段，修正前刑法第
41條第1 項前段、第2 項、第51條第5 款，刑法施行法第1 條之
1、 第3 條之1 ，罰金罰鍰提高標準條例第1 條前段、第2 條（
現已刪除），判決如主文。
本案經檢察官乙○○到庭執行職務。
中　　華　　民　　國　　96　　年　　6 　　月　　26　　日
                  刑事第十庭  審判長法　官  陳玉聰
                                    法　官  楊淑珍
                                    法　官  莊珮吟
以上正本證明與原本無異。
本判決不得上訴。
中　　華　　民　　國　　96　　年　　6 　　月　　26　　日
                                    書記官  蔡妮君
┌─────────────────────────────────────┐
│附表1 ：                                                                  │
├─┬──────────────┬──────────┬─────────┤
│編│ 收      取      時      點 │藥                局│貨  款  或  退  貨│
│號│     （民國：年.月.日）     │                    │（  新  臺  幣  ）│
├─┼──────────────┼──────────┼─────────┤
│1 │95.07.20（原審誤為95.06.17）│雲林縣古坑鄉博登藥局│利口炎（2,400 元）│
├─┼──────────────┼──────────┼─────────┤
│2 │95.07.22                    │嘉義市富祥藥局      │3 瓶美髮斯育毛劑（│
│  │                            │                    │合計約為3,900 元）│
├─┼──────────────┼──────────┼─────────┤
│3 │95.07.25                    │雲林縣斗南市沈藥局  │貨款4,330 元      │
├─┼──────────────┼──────────┼─────────┤
│4 │95.07.27                    │同上                │貨款3,360 元      │
├─┼──────────────┼──────────┼─────────┤
│5 │95.07.27                    │同上                │貨款4,020 元      │
├─┴──────────────┴──────────┴─────────┤
│說明：就編號1 、2 部分，起訴書及原審均誤為同價值之貨款。                  │
└─────────────────────────────────────┘
┌───────────────────────────────────────────────┐
│附表2 ：                                                                                      │
├──────┬─────────────┬─────────────┬───────┬────┤
│相關變更條文│行為時法（下稱舊法）之內容│裁判時法（下稱新法）之內容│比  較  理  由│備    註│
├──────┼─────────────┼─────────────┼───────┼────┤
│【罰金刑最低│罰金：（銀元）1 元以上。  │罰金：新臺幣1000元以上，以│罰金刑之最低度│舊法有利│
│度刑之變更】│                          │百元計算之。              │刑，由銀元10元│。      │
│刑法第33條第│                          │                          │（前經提高10倍│        │
│5 款：      │                          │                          │）即新臺幣30元│        │
│            │                          │                          │，提高為新臺幣│        │
│            │                          │                          │1000元。      │        │
├──────┼─────────────┼─────────────┼───────┼────┤
│【易科罰金折│犯最重本刑為5 年以下有期徒│犯最重本刑為5 年以下有期徒│易科罰金折算標│舊法有利│
│算標準變更】│刑以下之刑之罪，而受6 個月│刑以下之刑之罪，而受6 個月│準由銀元300 元│。      │
│修正前刑法第│以下有期徒刑或拘役之宣告…│以下有期徒刑或拘役之宣告者│即新臺幣900 元│        │
│41條第1 項前│得以（銀元，下同）1 元以上│，得以新臺幣1000元、2000元│，提高為以新臺│        │
│段、修正前罰│3 元以下折算1 日，易科罰金│或3000元折算1 日，易科罰金│幣1000元、2000│        │
│金罰鍰提高標│。依刑法第41條易科罰金…就│。                        │元或3000元折算│        │
│準條例第2 條│其原定數額提高為100 倍折算│                          │1 日。        │        │
│→現行刑法第│1 日；法律所定罰金數額未依│                          │              │        │
│41條第1 項前│本條例提高倍數，或其處罰法│                          │              │        │
│段          │條無罰金刑之規定者，亦同。│                          │              │        │
├──────┼─────────────┼─────────────┼───────┼────┤
│【多數有期徒│宣告多數有期徒刑者，於各刑│宣告多數有期徒刑者，於各刑│多數有期徒刑定│舊法較為│
│刑定應執行刑│中之最長期以上，各刑合併之│中之最長期以上，各刑合併之│其應執行之刑之│有利。  │
│之變更】刑法│刑期以下，定其刑期。但不得│刑期以下，定其刑期。但不得│最高度刑，由20│        │
│第51條第5 款│逾20年。                  │逾30年。                  │年提高為30年。│        │
╠═╤════╧═════════════╧═════════════╧═══════╧════╣
║結│一、就事實欄（一）所示業務侵占犯行之論科方面：                                            ║
║  │1.論罪科刑方面，茲經整體比較結果，以舊法之罰金刑最低度刑較低，較為有利。                  ║
║  │2.易刑規定方面（尚無須整體適用），以舊法之易科罰金折算標準較低，較為有利。                ║
║論│二、就本案定應執行之刑方面：舊法亦較為有利。                                              ║
╚═╧═════════════════════════════════════════════╝
◎附錄本案所犯法條：
《刑法第336 條第2 項─業務侵占罪》
對於業務上所持有之物，犯前條第一項之罪者，處6 月以上5 年
以下有期徒刑，得併科3,000 元以下罰金。
《刑法施行法第1 條之1 》
中華民國94年1 月7 日刑法修正施行後，刑法分則編所定罰金之
貨幣單位為新臺幣。
94年1 月7 日刑法修正時，刑法分則編未修正之條文定有罰金者
，自94年1 月7 日刑法修正施行後，就其所定數額提高為30倍。
但72年6 月26日至94年1 月7 日新增或修正之條文，就其所定數
額提高為3 倍。
